# 陈版：同一控制下子公司注销的合并报表处理

提问人：ceilinyu 时间：2012-04-05 11:37:09
回复 ldm520 的帖子
子公司注销时，母公司应当将原在资本公积核算的合并前实现的留存收益转入投资收益，在编制合并报表时，抵消合并前实现的留存收益：
借：投资收益 贷：年初未分配利润

回答人：chenyiwei
抵销分录：借：资本公积，借：投资收益，贷：年初未分配利润。

回答人：chenyiwei
没有“子公司注销时，母公司应当将原在资本公积核算的合并前实现的留存收益转入投资收益”的说法。这部分合并前留存收益在母公司个别报表层面还是应当继续保留在资本公积中的。

提问人：ldm520 时间：2012-04-05 10:58:29
陈版您好，本期同一控制下的子公司注销，在公司合并时，子公司合并前实现的留存收益，是自合并方的资本公积转入盈余公积及未分配利润的，子公司注销时，这笔合并分录如何处理呢？

回答人：chenyiwei
回复 ldm520 的帖子
关于母公司吸收合并子公司时，母公司个别报表层面的处理，以前已经讨论过多次，这个层面上是会影响到投资收益等损益科目的。你可以搜索一下之前的讨论。
如果母公司还有其他子公司，需编制合并报表的，则在合并报表层面，应当通过抵销分录消除上述个别报表层面吸收合并帐务处理的影响。由于母公司个别报表层面在吸收合并时确认了投资收益，那么在抵销分录中就需要通过借记投资收益以抵销其影响。

提问人：ldm520 时间：2012-04-09 18:12:36
回复 chenyiwei 的帖子
还是对这个影响损益不是很明白，比如， 2010 年 12 月 31 日通过同一控制下取得子公司，支付 200 货币资金，合并时，子公司合并前净资产是：实收资本是 200 ，盈余公积是 100 ，未分配利润是 200 ，
母公司分录是： 借：长期股权投资 500 贷：资本公积-溢价 300 货币资金 200 母公司的资本公积是 1000 ，合并时的抵消分录是 1 、抵消子公司权益 借：实收资本 200 盈余公积 100 未分配利润 200 贷：长期股权投资 500 2、恢复合并前子公司留存收益 借：资本公积 300 贷：盈余公积 100 未分配利润 200 现在子公司于 2011 年 10 月注销， 2011 年实现净利润 50 万元 子公司注销时母公司分录： 借：子公司资产 650 贷：子公司负债 100 长期股权投资 500 投资收益 50合并时的抵消分录应该是怎么样的呢？是不是 借：投资收益 50 资本公积 300 贷：未分配利润 350 2012年的合并报表，是不是仍然需要做 借： 资本公积 300 贷：未分配利润 300 不然，资本公积年初年末不一样。

回答人：chenyiwei
可以这样理解。确保合并报表层面的资本公积不因吸收合并而发生变化。母公司个别报表层面的贷方 300 资本公积也不因吸收合并而发生变化。另外子公司 1 ～ 10 月利润表仍应纳入合并范围。

提问人：ken_dream 时间：2016-10-12 16:17:42
请教陈版
同一控制下企业合并形成的资本公积，处置相关股权时，资本公积不能转出到损益是么？搜了一些帖子，主要是认为开始合并时，视为“权益性交易”，权益性交易结束后，资本公积与相关资产脱离关系，后期不能因资产处置而转出。 但是这种是否容易被利用来操纵利润呢？ 举个例子，A上市公司的控制方是B， 2015 年，A以 1000 万对价从B买来C公司的100%股权，当时C的账面净资产是 500 万。
2016 年，假设C没有任何经营利润，净资产依然是 500 万，A以同样的对价 1000 万，把C的卖还给B公司。 那么A公司买入股权时 借：
长投 500 借：资本公积 500 贷：货币资金 1000
A公司卖出股权时 借：货币资金 1000 贷：长投 500 贷：投资收益 500
简单的股权变更，就让上市公司在 2016 年增加了 500 万的利润？虽然A的净资产总额没有因此改变，但是利润表却好看了很多。B的利润表正好是 2015 年增加了利润， 2016 年不受影响。
谢谢

回答人：chenyiwei
这是权益结合法的一大缺陷，其操纵空间比非同一控制下合并的公允价值大得多。但对此目前尚无有效的规制方法，有些上市公司就是利用这一条来扭亏的。

提问人：ken_dream 时间：2016-10-13 09:26:23
陈版，这类“资本公积不转出”的处理是准则规定“不能”转出，还是“可以”不转出？
从长投准则看，“第十七条 处置长期股权投资，其账面价值与实际取得价款之间的差额，应当计入当期损益。采用权益法核算的长期股权投资，在处置该项投资时，采用与被投资单位直接处置相关资产或负债相同的基础，按相应比例对原计入其他综合收益的部分进行会计处理。”准则没有具体讲成本法核算的长投在处置时，初始确认时对应的“资本公积”如何处理。
那如果公司并非操纵目的而处置股权，觉得不转出会虚增利润，选择转出之前确认的“资本公积”，是否认定为违反准则？
谢谢

回答人：chenyiwei
不能转出，不是企业可以选择是否转出。如果转出到损益就是错误。

提问人：xiaoqingnian 时间：2017-11-14 23:25:09
陈版主： 本期子公司清算注销，母公司承担子公司债权债务同时核销长投，差额进投资收益？请问在合并层面这个在母公司层面的投资收益还存在吗？合并层面的投资收益应该如何计算

回答人：chenyiwei
合并层面，相当于把子公司的资产和负债平移到母公司，没有发生对外的交易，所以对合并报表不产生影响。

提问人：呼叫帮助 时间：2017-12-09 20:05:00
请教陈版关于同一控制下企业收购的问题 同一控制下的AB二家公司，A公司为新三板企业，是收购方。B公司为被收购方，净资产为900 万，评估价为 1600 万。自然人C为A.B公司的实际控制人且为大股东。审计的时点为 17 年 10 月，目前打算A公司以现金收购B公司60%的股权，且分 2 步付款，第一次付款在年内完成，金额为交易总额 960 的60%，第二次付款于次年 3 月完成。该资产重组需要上报股转中心审批。由于 12 月刚上报资料，股转中心当年不会有批复意见，但是股东会及董事会已经通过了转让协议。B公司年底能否进入合并报表的范围？ 同事一说，款项没有支付完毕所以不能合并。 同事二说，同一控制下交易，付款通常不是判断合并日的主要限制因素，只要经营管理决策权发生了实质转移，就可以合并。 我的理解是，先是完成内部审批程序，以及经营管理决策权的实质转移，然后需经股转系统审批后才可以合并。 不知我的理解是否准确和全面，陈版？

回答人：chenyiwei
你的意见基本合理。

提问人：呼叫帮助 时间：2018-01-13 22:48:18
2 家上市公司换股吸收合并，并注销公司。请问合并报表层面和母公司层面的被吸并方公司的盈余公积和未分配利润如何处理？ 1 种就是合并和母公司层面都是按照权益结合法简单相加？ 2 、是不是全部计入资本公积？

回答人：chenyiwei
如为同一控制下合并，则存续方的合并报表层面还是应当还原出被合并方此前的留存收益份额，均还原到未分配利润中。当然如果B最初是通过非同一控制下合并被纳入最终控制方合并报表范围的，则还有特殊问题。

提问人：呼叫帮助 时间：2018-05-05 17:56:29
陈版，我看到这样一个议题， 子公司注销，可能是转变为分公司，也可能是就清算分配了，实质上这个时候对应的资产和负债都需要清算分配给母公司，这些资产和负债依然在母公司的控制之下，只不过从股权的间接控制转变为直接控制了，商誉是否需要终止确认？目前，我国并没有明确的规定，有两种观点： 观点一：参照同一控制下的吸收合并来处理，非同一控制下控股合并取得的子公司注销变为分公司时，终止确认相关商誉，同时冲减未分配利润，代表了目前较为普遍的看法。 观点二：母公司注销子公司变为分公司，从法律角度来看企业的法人主体发生了变化，属于企业合并。但是从会计角度看，注销前后子公司的资产、负债和业务都在母公司的控制之下，母公司注销子公司变为分公司并未改变母公司所能控制的经济资源及其风险报酬特征，不改变合并财务报表主体对外的财务状况、现金流量和经营成果，产生的影响仅仅只是将购入子公司时确认的资产、负债、损益从合并财务报表中直接转移到了母公司个别财务报表中，外购商誉依靠的价值实体并没有发生改变。因此，在非同一控制下控股合并形成的子公司注销为分公司时，尽管丧失了独立法人资格，但不会导致合并报表层面的商誉发生改变，该等商誉在合并报表层面仍应继续保留。 请教您，这个议题现在是否可以按照准则解释 7 执行？

回答人：chenyiwei
变卖资产、清偿负债、遣散人员，原有业务不再存续的，商誉应终止确认，纳入清算损益或处置损益；只是组织架构变化，将包含商誉的业务改为分公司的，则商誉在个别报表和合并报表层面仍继续保留。